臺灣高等法院民事判決　九十一年度重上字第六九號
　　　上　訴　人　　宏觀建經開發工程顧問股份有限公司
　　　法定代理人　　吳丕基
　　　被上訴　人　　甲○○
右當事人間請求返還借款事件，上訴人對於中華民國九十一年一月十七日台灣台北地
方法院八十九年度重訴字第二０七七號第一審判決，提起上訴，本院判決如左：
    主    文
上訴駁回。
第二審訴訟費用由上訴人負擔。
    事    實
甲、上訴人方面：
一、聲明：
  (一)原判決廢棄。
  (二)被上訴人第一審之請求暨假執行之聲請均駁回。
  (三)第一審暨第二審訴訟費用由被上訴人負擔。
二、陳述：除與原判決記載相同者，茲引用之外，補陳略稱：
  (一)就金額而言，依被證四之１及之２，僅一千三百五十萬元匯出至東方公司作融資
    保證，卷內並無同時間借用一千六百五十萬元匯出事證，顯與三千萬元融資事實
    不符。依原審上訴人庭呈第一屆第十五次董監事聯席會議記錄，所向ＦＦＢＣ借
    貸亦明定一千四百萬元，並非前述之一千三百五十萬元；亦無三千萬元融資事後
    追認事證，亦無同時間借用一千六百五十萬元事證，何來同時三千萬元融資！原
    審既無於八十六年五月，同時有合計三千萬整數借款事證，其推定授權融資之金
    額為八十六年五月八日之千四百萬元，即有未經調查而予以認定之違誤。就時間
    而言，匯出一千三百五十萬元至東方公司作融資保證，時間為八十五年十月十六
    日，而向蔡志祥借一千六百五十萬元，時間亦為八十五年十月十六日。上述兩筆
    合計三千萬均在八十五年十月十六日發生，顯見董事會授權並無於八十六年五月
    八日授權之事。其次，證人黃仁達雖證稱系爭支票是楊秀惠蓋的；又證稱三千萬
    借款，已匯出等語，乃係就八十五年十月第十二次會議有無授權一億借款而回答
    ，並非針對八十六年五月有無授權借款而回答。原審錯誤判斷，有斷章取義及證
    據矛盾之不當。再八十六年五月十日第一屆第十五次董監事聯席會議亦不足證明
    有授權。故無借貸之授權及借貸意思。
  (二)依華僑銀行於九十年五月八日復函，匯款書申請人欄記載為ＦＦＢＣ公司及其地
    址，並由被上訴人親筆英文名Ｆ‧Ｐ‧簽名，加上ＦＦＢＣ公司圓戳記，均一再
    證明係ＦＦＢＣ公司而非被上訴人個人之匯出款。而同復函中，其聯行匯款單亦
    載明匯款人為ＦＦＢＣ公司，受款人帳號冾為楊秀惠帳號，更足證貸與人為ＦＦ
    ＢＣ公司並非被上訴人個人。被上訴人自認在華僑銀有自己帳號（000000
    00000），既係個人借貸，依常理應係由ＦＦＢＣ公司先匯入被上訴人華僑
    銀個人帳戶，再由被上訴人個人帳戶轉匯至楊秀惠帳戶；而被上訴人卻辯稱ＦＦ
    ＢＣ公司按其指示，匯到華僑銀ＦＦＢＣ公司帳戶，再由華僑銀ＦＦＢＣ公司帳
    戶匯入楊秀惠帳戶，違乎常情常理。
  (三)被上訴人自認係ＦＦＢＣ公司台灣辦事處即執行長，ＦＦＢＣ豈有縱容自己代表
    人同業競爭之理！而由上訴人與ＦＦＢＣ公司過去融資往來實績，亦足以反證兩
    造間自始根本無個人借貸事實。迄今被上訴人未舉證在台灣有以個人名義作巨額
    融資或借貸事實，或先前有以個人名義融資上訴人之具體事實。被上訴人在ＦＦ
    ＢＣ公司帛琉帳戶餘額，不合常理。對造代理人詰問楊秀惠，如何認定美金五十
    萬元是向ＦＦＢＣ借的；楊秀惠則證稱系爭匯款是老闆（即蔡志祥）講的。又就
    上證九支票存根聯，楊秀惠證稱：一千四百萬元台銀支票是我開的，是給ＦＦＢ
    Ｃ，作為到期償還借款旳票，十四萬元也是我開的，是利息票，與利息票背面有
    ＦＦＢＣ字樣不謀而合，足證貸與人為ＦＦＢＣ公司非被上訴人個人。
  (四)依上證十六傳票上「葳格斯代宏觀向ＦＦＢＣ借款手續費」及上證十七第一頁函
    件「應貴公司蔡董事長要求，ＦＦＢＣ破例以發行短期１２天票券方式融資於貴
    公司」記載，足以證明是第三人之葳格斯公司而不是本件證人蔡志祥，代向ＦＦ
    ＢＣ借貸五十萬美金。且依上證十六傳票上「ＦＦＢＣ破例以發行短期十二天票
    券方式融資於貴公司」記載，上證一、二傳票上、支票存根聯、及利息支票背面
    ，均有ＦＦＢＣ字跡借款記載，佐證楊秀惠「負責人交代做帳」、「是老闆講的
    」等證言，均足證明貸與人應是ＦＦＢＣ。另外由上證十七第一頁函件「應貴公
    司蔡董事長要求，破例以發行短期１２天票券方式融資於貴公司」記載，再佐證
    華僑銀復函，付款人或匯款人均係ＦＦＢＣ，並非被上訴人，均足證被上訴人有
    關ＦＦＢＣ受指示匯款認證及匯款明細為偽。又依上證十七第四頁之統一發票，
    負責人居然是本件證人蔡志祥，既係由葳格斯公司有代價之仲价，代上訴人向Ｆ
    ＦＢＣ借貸五十萬美金。則蔡志祥及被上訴人一致供述，在柬埔寨長途電話向被
    上訴人個人借貸五十萬美金之詞，純屬虛偽不實。
  (五)依上證十七第一頁破例借貸及第三頁催還本金函件，另第二頁利息（八十六年五
    月八日至同年月十八日）支付予長虹工程股份有限公司，依理八十六年五月十八
    日至同年六月三十日之利息支票（上證八）亦應交予長虹公司收執及兌現，被上
    訴人既無貸與人身分，亦與長虹公司無關，其持有系爭本金及利息支票，即無正
    當權源，以執有系爭本金及利息支票，作為借據依據，即不足採信。
三、證據：除援用第一審所提證據外，補提：借款明細、傳票、支票、支票存根聯、
    匯款收據、照片、存摺、護照、函文、診斷證明書、報案證明、勞務費傳票、催
    收勞務費函文等影本為證，並聲請訊問證人周靜慧、楊秀惠及聲請向華僑商業銀
    行國際金融業務分行，函查本件匯出五十萬美金之來源係由何銀行匯入、由何人
    領取或匯入何人帳戶等，並請其檢送匯出申請書回條上匯出款項之提款單、結匯
    申請書水單影本。
乙、被上訴人方面：
一、聲明：駁回上訴。
二、陳述：除與原判決記載相同者，茲引用之外，補陳略稱：
  (一)證人謝炳山係上訴人公司董事之一，於原審九十年七月三日庭訊時證稱：印文是
    真的、又稱．．．當時董事的章由董事自己保管等語。職是，證人既自承系爭票
    據之印文為真正，印章並係由渠自己保管云云，若上訴人主張上開印章係由他人
    盜蓋，應就印文遭盜蓋之情負舉證之責。
  (二)依華僑銀行中正分行函覆內容，上訴人
    就五十萬美金由楊秀惠的帳戶匯到上訴人公司的帳戶不爭執。證人楊秀惠證明就
    美金五十萬元有匯入上訴人公司帳戶。上訴人答稱：有的，當天就分兩筆轉入宏
    觀公司彰化銀行帳戶。是匯入楊秀惠帳戶之美金伍拾萬元，經其結售為新台幣後
    ，已匯入上訴人宏觀公司之帳戶中。
  (三)上訴人於原審所提被證十一之轉帳傳票，其上固載有：向ＦＦＢＣ借款八，三一
    六，０００．００、向ＦＦＢＣ借款五，五四四，０００．００、利息費用一四
　　０，０００．００及ＦＦＢＣ─ＡＤ0000000─票據、到期八六年五月十
　　八日─台銀甲一四，０００，０００．００等字樣。惟：
  １被上訴人透過ＦＦＢＣ匯予上訴人之款項係美金五十萬元整，何以上訴人公司之
    傳票卻將之拆為兩筆借款？
  ２再觀諸該傳票上所記載之支票明細與原證一之支票完全相同，顯見系爭支票確為
    上訴人公司所開立。又本件借款之貸方若為ＦＦＢＣ，系爭支票理應由ＦＦＢＣ
    保有始是，何以該支票卻由被上訴人持有？被上訴人確為本件借款之貸與人。
  ３該傳票於摘要上雖載明為向ＦＦＢＣ借款等語。惟此恐係因被上訴人乃委託ＦＦ
    ＢＣ匯款，故匯款單上之申請人為ＦＦＢＣ，致上訴人公司人員誤以為該筆款項
    係向ＦＦＢＣ所借。
  ４證人楊秀惠既證稱對借款之內情不清楚，是聽老闆講的云云，顯見證人對系爭借
    款事宜並未親自在場見聞，上開證言僅係傳聞，實乏證據能力，顯不足以證明系
    爭借款係上訴人向ＦＦＢＣ所借。準此，自應以知悉借款始末之蔡志祥在原審證
    稱係以被上訴人所借之證詞為準。
  (四)上訴人稱：匯款指示認證書係ＦＦＢＣ帛琉分公司，向被上訴人說明受指示之函
    文，惟其地址設於台北市○○○路○段一五０號三樓之ＦＦＢＣ公司，在我國並
    未合法公司登記，其是否為外國金融公司，是否帛琉是否經註冊許可為分公司，
    均未經原告舉證，從而上訴人對該公證函文ＦＦＢＣ簽名真正予以否認云云，容
    有誤會。
  １ＦＦＢＣ於帛琉公證人面前所作成之系爭匯款指示函文自堪信為真正。
  ２有關台北市○○○路○段一五０號三樓之地址，乃係ＦＦＢＣ在台灣所設立之聯
    絡處。
  (五)上訴人稱：被上訴人係以ＦＦＢＣ代表人名義傳真，更顯見如有借貸事實，亦係
    向ＦＦＢＣ借款，而非向甲○○借款云云，顯非事實：
  １有關原審被證一之二之傳真所示之另筆一千三百五十萬元款項，係由上訴人匯予
    東方概念管理顧問有限公司（下稱東方公司），嗣後因東方公司無法代為取得國
    外信用狀之額度，故東方公司乃將上開一千三百五十萬元之款項匯入斯時上訴人
    公司董事長蔡志祥所指定之帳戶中。其後因上訴人質疑未收受上開款項，故被上
    訴人乃將匯款單傳真予上訴人公司現任董事長吳丕基。
  ２東方公司業於八十八年五月間申請註銷登記，故於被上訴人傳真被證一之二之文
    件予上訴人時，被上訴人自無從再以東方公司負責人之名義為之。至於ＦＦＢＣ
    甲○○僅係被上訴人對外慣用之職稱，無從據以認定系爭借貸關係乃存在於上訴
    人與ＦＦＢＣ之間。
  ３該傳真上雖載明係由ＦＦＢＣ甲○○所發，惟該筆委任融資關係乃存在於上訴人
    與東方公司之間，實與ＦＦＢＣ無關，更與上訴人與被上訴人間系爭之一千四百
    萬元之借款無涉。再上開傳真既係以ＦＦＢＣ甲○○之名義所發，若依上訴人之
    前開邏輯推論，則上訴人應認定該筆一千三百五十萬元之委任融資關係應係存在
    於上訴人與ＦＦＢＣ之間始是，何以上訴人卻又認定該委任融資關係係存在於上
    訴人與被上訴人之間。再者，一般而言，向銀行借貸必有書面之借貸契約且須提
    供相當之擔保，惟系爭借貸均付之闕如，顯與銀行之借款程序不符。據此益明，
    本件借貸關係之貸與人確係被上訴人個人，而非ＦＦＢＣ。
  (六)上證二之轉帳傳票上雖載有向ＦＦＢＣ借款延票利息一四五四四四元等語。惟系
    爭借款之貸與人確為被上訴人，至於上訴人公司內部之文件如何記載，實非被上
    訴人所得置論。
  (七)被上訴人透過ＦＦＢＣ匯入上訴人公司會計楊秀惠帳戶之一千四百萬元，業經上
    訴人收訖無誤，且上訴人公司之董事會確曾授權當時之董事長蔡志祥向外借款，
    否則，上訴人焉有於上開聯席會議中承認該一千四百萬元借款，且決議以黃金海
    岸住宅工程辦理貸款五千五百萬元，籌措周轉金藉以返還欠款之理？故上訴人爭
    執系爭借款未經董事會授權乙節，亦有誤會
  (八)上訴人稱：證人蔡志祥涉嫌業務侵占案件（台灣台北地方法院檢察署九十一年度
    調偵續字第三四號），發見有葳格斯不動產投資顧問股份有限公司（簡稱葳格斯
    公司）代上訴人向ＦＦＢＣ借貸五十萬美金，催收勞務費會計轉帳及憑證，詳如
    上證十六（傳票）及十七（傳票附件），並據以證明是葳格斯公司而不是證人蔡
    志祥個人，代上訴人向ＦＦＢＣ借貸五十萬美金云云：
  １上訴人至準備程序終結時，均未曾提出前揭上證十六及十七之證物，且上訴人又
    未舉證釋明有不可歸責致不能於準備程序提出之事由。職是，依法自已生失權之
    效果。
  ２縱令仍有審酌上開證物之必要，惟上訴人應舉證證明上開證物確為真實。又上開
    證物之內容容有疑義：
  被證十七上雖載有：茲因應貴公司蔡董事長要求，ＦＦＢＣ破例以發行短期（十
　　二天）票券方式融資於貴公司。期間：５╲７─５╲１８、金額：五十萬美金加
　　十二天的利息等語。惟被上訴人係透過ＦＦＢＣ匯款五十萬美金至上訴人指定之
　　楊秀惠帳戶，又何來上訴人所稱之ＦＦＢＣ發行短期票券方式融資之可言？又系
　　爭借款之期限為八十六年五月八日至五月十七日（按五月十八日為還款日，故借
　　款期間共十天），詎上開證物卻指稱借款期間為五月七日至五月十八日顯與事實
　　有悖。
  上訴人稱：依上證十七第一頁破例借貸及第三頁催還本金函件，另第二頁利息（
　　８６０５０８─８６０５１８）支付予長虹工程股份有限公司，依理８６０５１
　　８─８６０６３０之利息支票（上證八）亦應交予長虹公司收執及兌現，被上訴
　　人既無貸與人身分，亦與長虹公司無關，其持有系爭本金及利息支票，即無正當
　　權源，以執有系爭本金及利息支票，作為借款依據，即不足採信云云，亦與事實
　　有悖：系爭借款係被上訴人貸予上訴人，無關第三人長虹公司？又被證十七第二
　　頁有關利息之計算式為ＵＳＤ５０００００×５﹒６２５％÷３６０天×１２天
　　＝ＵＳＤ９３７﹒５０─利息。惟：上開計算式中所稱之十二天，依上證十七第
　　一頁所示應係指五月七日至五月十八日，何以上訴人於前揭陳報狀中硬將中之變
　　更為８６０５０８─８６０５１８？顯係藉此誤導。又上訴人提出上證一之傳票
　　用以證明系爭借款之利息費用（八十六年五月八日至十七日）為十四萬元，惟上
　　訴人另行提出之上證十七第二頁有關（八十六年五月七日至十八日共十二天）利
　　息之計算，卻僅有美金九三七、五元，依當時之匯率約一：二十八折算約為新台
　　幣二六二五０元。兩者約有五﹒三倍之差距，何以如此？抑有進者，上訴人一再
　　辯稱系爭借款之貸與人為ＦＦＢＣ，卻又指稱上證十七第二頁之利息（８６０５
　　０５─８６０５１８）及（８６０５１８─８６０６３０之利息支票（上證八）
　　應交予長虹公司收執及兌現，其立論基礎何在？被上訴人亦深感莫名。故上訴人
　　於發現新證據陳報狀及辯論暨陳報狀中所述，顯無理由。
  (九)上訴人稱：被上訴人自認在華僑銀有自己帳號（00000000000），Ｆ
    ＦＢＣ公司何不匯入被上訴人華僑銀個人帳戶，再由被上訴人帳戶轉匯至楊秀惠
    帳戶云云，惟：被上訴人為貸予上訴人美金五十萬元，乃於八十六年五月八日委
    由ＦＦＢＣ經由華僑銀行境外分行，將該筆款項匯入楊秀惠於華僑銀行所開立之
    帳戶中。茲因ＦＦＢＣ在華僑銀行設有外匯活期存款帳戶，故乃自上開帳戶中提
    領五十萬美金轉匯予楊秀惠，此觀諸原證二或上證三之匯款收據中，繳款方式欄
    勾選外匯活期存款，匯款方式欄則勾選電匯即明。再者，被上訴人於ＦＦＢＣ設
    有帳戶（帳號：七三─三七九六四七─０八一），故ＦＦＢＣ在受託匯款五十萬
    美金至楊秀惠帳戶後，業已從被上訴人之帳戶中扣除五十萬美金。準此，被上訴
    人並未在華僑銀行開立外匯活期存款帳戶。
  (十)上訴人稱：被上訴人自認係ＦＦＢＣ公司台灣辦事處即執行長，ＦＦＢＣ豈有縱
    容自己代表人同業競爭之理云云，被上訴人從未表示為ＦＦＢＣ在台灣作融資匯
    款業務，上訴人前揭指述實乏所據。再者，被上訴人雖為ＦＦＢＣ台灣聯絡處之
    執行長，然並不妨礙被上訴人有為私人借貸之權益，何來同業競爭之可言？被上
    訴人與ＦＦＢＣ間從未成立任何之借貸關係。
三、證據：除援用第一審所提證據外，補提：證明書、譯文、公司歇業註銷通知書等
    影本為證。
    理    由
一、被上訴人主張：上訴人公司因融通資金之必要，於八十六年五月間，向伊借貸五
    十萬美金，約定還款日為同年五月十八日，上訴人並簽發支票號碼ＡＤ0000
    000，發票日為八十六年五月十八日，票面金額新台幣（除載明美金外，以下
    同）一千四百萬元（按當時匯率計算恰為美金五十萬元）之支票壹紙，以清償借
    款。惟上訴人公司並未依約定還款，爰依民法第二百二十九條第一項及第二百三
    十三條第一項，依金錢借貸關係請求上訴人返還一千四百萬元，及自八十六年五
    月十九日起至清償日止，按年息百分之五計算之利息等語。
二、上訴人則以：否認簽發系爭支票及於八十六年五月間，向被上訴人借貸美金五十
    萬元。依匯款收據匯款申請人為First Federal Banking Corp.,（第一聯邦銀行
    ，以下簡稱ＦＦＢＣ），並非被上訴人。即使有借貸事實，其貸與人應為ＦＦＢ
    Ｃ，被上訴人並無起訴之正當利益。又該收據全稱為「匯出匯款申請書回條」，
    而匯款人卻是設址於台北市○○○路○段一五０號三樓之ＦＦＢＣ，足證係在我
    國，由ＦＦＢＣ直接電匯入楊秀惠帳號，原證二之帛琉公證書，其內容所示由海
    外第一聯邦銀行匯入系爭匯款乃為虛偽。且該收據受款人為楊秀惠，匯款人為Ｆ
    ＦＢＣ，充其量僅能推定貸與人為ＦＦＢＣ，借款人為楊秀惠，不足以證明借貸
    當事人為本件兩造，及被上訴人有交付借款予上訴人之事實。再系爭借貸金額高
    達五十萬元美金，非小數目，而遍查上訴人八十六年度股東會決議及董事會決議
    錄，並無以公司名義向被上訴人借貸紀錄，而公司章程復無授權負責人海外借貸
    之規定，再依公司法第十四條舉債限制之立法規定，均足以證明並無上訴人同意
    向被上訴人借貸事實。如有借貸事實，應屬被上訴人與上訴人前負責人蔡志祥間
    私人借貸關係，與上訴人無關。及如兩造確有借貸事實，上訴人有返還系爭借款
    義務時，上訴人依同法第三百三十四條及第三百三十五條規定，以答辯狀之送達
    ，行使抵銷權等語，資為抗辯。
三、本件被上訴人主張上訴人公司於八十六年五月間，向伊借款五十萬元美金，依當
    時之匯率計算折合新台幣一千四百萬元，並簽具本金支票，約定於八十六年五月
    十八日以新台幣清償，惟屆期上訴人並未依約清償等情，已據其提出支票一紙為
    證（見原審卷第十頁），並經原審函華僑商業銀行國際金融業務分行，提出一九
    九七年五月八日受理由存戶ＦＦＢＣ申請匯款美金五十萬元至該行中正分行00
    000000000000楊秀惠帳戶之相關資料，有華僑商業銀行九十年六月
    四日九十僑銀總國金０八七一號函及其附件即匯款水單及電文三紙在卷可稽（見
    原審卷第六七至七一頁）。惟上訴人否認向被上訴人借貸美金五十萬元，並以前
    開情詞置辯。是本件首應審究者為：借款人為蔡志祥個人或為上訴人公司；貸與
    人為ＦＦＢＣ或被上訴人；被上訴人有無交付借款予上訴人公司；支票之真正及
    是否為清償本件借款所簽發；上訴人抵銷之抗辯是否成立是也，茲分述於次：
  (一)證人即上訴人公司前負責人蔡志祥於原審結稱：「（問：上訴人是否於八十六年
    五月間向甲○○借款五十萬美金？）答：是柬埔寨當地工地主任冒名跟中國的一
    家公司簽約。那家公司已經進場施工一段時間而且材料費未付所以就去圍工地，
    那之前我們公司從臺灣匯一百萬美金去以為已經足夠，結果還差一百一十三萬多
    美金。當時情況緊急我從柬埔寨打電話請甲○○幫忙，錢是先匯到宏觀公司會計
    楊秀惠帳戶，楊秀惠再匯到柬埔寨的宏觀公司。」、「（問：宏觀公司事後如何
    處理？）答：我以電話跟甲○○保證約定半個月後還款，以開公司的支票的方式
    。」、「是這張（原證一支票）支票沒錯。」等語（見原審卷第七四、七五頁筆
    錄），核與上開匯款資料相符。
  (二)依上訴人所提出之八十六年五月十日「第一屆第十五次董事暨監察人聯席會議事
    錄」第十一、討論事項：「（二）案由二：「本公司『黃金海岸住宅工程』辦理
    二胎貸款新台幣五、五００萬元，以為紓困案。敬請討論。」說明：１「本公司
    迄八十六年六月底前急需款共新台幣五一、一四五、六九０元，詳如下表」其中
    二載明「（票款到期兌現日）八十六年五月十八日、（付款金額）一四、０００
    、０００元，（說明：）向ＦＦＢＣ借款到期。」，決議：「出席董監全體一致
    同意本案辦理貸款新台幣五、五００萬元，以緊急紓困公司週轉金不足。」等語
    （見原審卷第一一六至一二○頁被證六之三），且據證人謝炳山結稱：「（問：
    第十五次董監事會議紀錄為何說在八十六年五月十二號還說欠伍佰萬？）答：那
    時借款不只第一聯邦這筆還有其他借款到期要還錢。」；「是向其他個人，是否
    有向第一聯邦借，只有蔡志祥他們清楚」；「有概括授權（董事長對外借款），
    有很長的時間了．．．」等語（見原審卷第七八至一○○頁筆錄）。證人楊秀惠
    於本院亦證稱：「（這筆錢是）公司授權由蔡志祥向ＦＦＢＣ借的．．．」（見
    本院卷第一六七頁筆錄），足見上開經由華僑商業銀行國際金融業務分行於一九
    九七年五月八日受理，由存戶ＦＦＢＣ申請匯款美金五十萬元至該行中正分行0
    0000000000000楊秀惠帳戶之美金五十萬元（折合新台幣一千四百
    萬元），係經上訴人公司授權，其第一屆第十五次董事暨監察人聯席會議亦承認
    有此借款，其借款人為上訴人公司，至為明顯。
  (三)據被上訴人自嘉輝於原審結稱：「ＦＦＢＣ是設立在外國的銀行。伊名片職位是
    ＦＦＢＣ臺灣聯絡處的執行長。聯絡處地址沒有錯，在八十五年時是正確的。被
    證五之二華僑銀行匯出回條印章是真正的是針對華僑銀行帳戶的。伊與蔡志祥、
    謝炳山是郭姓友人介紹的，是系爭借款前一年左右，是因宏觀公司要去柬埔寨投
    資。八十五年五月初蔡志祥打電話來調借伍拾萬美金，他說宏觀公司有工程款需
    要，他是在國外打電話，伊考慮兩天號後答應他，後來他請宏觀公司人員拿支票
    給伊，伊匯給宏觀公司會計楊小姐美金伍拾萬。不知道是宏觀公司的何人送來支
    票。伊在國外ＦＦＢＣ帛琉分行有美金存款，直接由ＦＦＢＣ在伊的存款帳戶扣
    款，經由華僑銀行國外金融分行的ＦＦＢＣ帳戶上匯到華僑銀行中正分行楊秀惠
    帳戶中。華僑銀行境外分行即是華僑銀行國際金融業務分行。原證二之公證書已
    入帳戶是說明從伊帳上已經計入，根據伊的指示匯給他。」等語（見原審卷第九
    六、九七頁筆錄），並有被上訴人提出之匯款指示證明之英文及中譯本，在卷可
    參。核與前開華僑商業銀行九十年六月四日九十僑銀總國金０八七一號函及其附
    件即匯款水單及電文三紙所載由該銀行國際金融業務分行提出一九九七年五月八
    日受理由存戶ＦＦＢＣ申請匯款美金五十萬元至該行中正分行00000000
    000000楊秀惠帳戶一節相符，有開華僑商業銀行九十年六月四日九十僑銀
    總國金０八七一號函及其附件即匯款水單及電文三紙可稽（見原審卷第六七至七
    一頁）。
  (四)雖「匯出匯款申請書回條（收據）」上申請人記載為「ＦＦＢＣ」（見原審卷第
    四二、七十頁及本院卷第八一一七六頁）。但據證人即華僑銀行原承辦人周靜慧
    於本院證稱：「上證三號（見本院卷第八一頁）是我的章沒錯，這是外幣匯款轉
    帳的，是由ＦＦＢＣ公司匯入，申請匯款除了填寫申請書以外，還要提款條，原
    則上申請人與提款條上的人應該是同一人，是轉入中正分行楊秀惠帳戶。」（見
    本院卷第八八頁筆錄），而「匯出匯款申請書回條（收據）」上英文「ＦＰ」之
    簽名，係被上訴人所簽，亦經甲○○陳述明確（見本院卷第一九七頁）。且華僑
　　銀行帳號（00000000000），係ＦＦＢＣ公司所有，被上訴人未曾在
　　華僑銀行設有帳號，被上訴人為貸予上訴人美金五十萬元，乃於八十六年五月八
　　日委由ＦＦＢＣ經由其在華僑銀行境外分行所開設之帳號：七三─三七九六四七
　　─０八一，匯進五十萬元美金，再將該筆款項匯入楊秀惠於華僑銀行所開立之帳
　　戶中，即證人周靜慧所謂「申請匯款除了填寫申請書以外，還要提款條，原則上
　　申請人與提款條上的人應該是同一人」，因而，被上訴人直接以ＦＦＢＣ名義，
　　並以其在華僑銀行所設上開外匯活期存款帳戶，作為提領其在ＦＦＢＣ之存款五
　　十萬美金轉匯予楊秀惠，於華僑銀行所新開立帳戶。並有被上訴人所提出其設於
　　ＦＦＢＣ之帳戶對帳單、及ＦＦＢＣ證明其與上訴人間並無個人關係之聲明書可
　　稽（見本院卷第一八二至一八八頁及第二六九至二七六頁），足見本件之貸與人
　　為被上訴人，並非ＦＦＢＣ銀行，灼然可見。證人楊秀惠於本院證稱：「蔡志祥
　　跟我講甲○○是ＦＦＢＣ負責人，其他內情我不知道，只知道負賣人交代做帳的
　　事。」；「是老闆講美金五十萬元是向ＦＦＢＣ借的。」，是其證言係傳聞證據
　　，自不足證，自無可取。
  (五)按消費借貸契約，必借貸人與貸與人雙方意思表示一致，始能成立。又代理人於
    代理權限內，以本人名義所為之意思表示，直接對本人發生效力，為民法第一百
    零三條第一項所明定。再受任人本於委任人所授與之代理權，以委任人名義與他
    人為法律行為時，固直接對委任人發生效力，若受任人以自己之名義與他人為法
    律行為，則對於委任人不生效力，在受任人將該法律行為所生權利義務移轉於委
    任人之前，委任人與法律行為之他方當事人間，自不發生何等法律關係。查本件
    系爭借款均由被上訴人出面與上訴人公司負責人接洽，並保證約定半個月後還款
    ，業經上訴人前負責人蔡志祥於原審證述明確（見原審卷第七四、七五頁筆錄）
    ，亦即被上訴人雖以ＦＦＢＣ之名義匯出五十萬元美金，但並無證據證明其係本
    於委任人所授與之代理權，與上訴人為此項借貸之法律行為，亦無從認為ＦＦＢ
    Ｃ與上訴人間發生借貸關係，是上訴人辯稱本件借貸關係之貸與人為ＦＦＢＣ，
    核無可取。
  (六)證人楊秀惠於本院證稱：「上證一號（本院卷第七九頁）之傳票不是我製作的是
    出納莊雅雯做的，會計欄是我蓋的。」、「原則上所有的支出都會經過上面的核
    章，沒有原本我看不出來，這份為何沒有蓋章我不清楚。」、「上證八號（本院
    卷第一六○頁）也是出納莊雅雯做的，我只是審核，英文的簽名是董事長蔡志祥
    。」、「（上面寫的董事長代收，何意？）代收0000000這張支票。」、
    「因為我們不認識ＦＦＢＣ，蔡志祥認識，所以暫由他代收，當時支付壹仟肆佰
    萬利息，支票也是由出納一同開的。當時是何人問的票我已經記不清楚，到期日
    、金額好像是我寫的字，」、「（上面的章，何人蓋的？）公司章由總經理謝炳
    山保管，黃仁達、謝炳山私章由他們自己保管，蔡志祥的章，是由謝炳山保管，
    有時出國會請我保管。上面的章不是我蓋的。」（見本院卷第一六四至一六九頁
　　筆錄)。證人即上訴人公司前負責人蔡志祥於原審亦證稱：「．．．保證約定半
　　個月後還款，以開公司的支票的方式」、「（提示原證一支票）是這張支票沒錯
　　」（見原審卷第七五頁），而蔡志祥為上訴人公司前負責人，亦為出面接洽本件
　　借款之人，對借款過程知之最為熟稔，其所為證言自堪採信。是本院被上訴人所
　　提出之原證一即支票（見原審卷第十頁），為上訴人公司所簽發，並用以向被上
　　訴人調借五十萬元美金至明。上訴人否認其支票之真正，及非用以向被上訴人借
　　款所交付云云，亦無可取。
  (七)再據九十一年七月十日華僑銀行中正分行致本院函稱：「客戶楊秀惠留存本分行
    之開戶資料，．．．填載於外匯收支或交易申報書之地址為台北市○○○路○段
    二五八號六樓。一九九七年五月八日由本行ＯＢＵ匯入之美金伍拾萬元於當日解
    付入該客戶之外匯活期存款該戶，於同日提出結售為新台幣計壹仟參佰捌拾陸萬
    元正存入其本人之活期儲蓄存款，並於同日提出轉匯至彰化銀行大安分行帳號為
    00000000000000號，收款人為宏觀建設開發工程顧問股份有限公
    司，金額新台幣捌佰參拾壹萬陸仟元及新台幣伍佰伍拾肆萬肆仟元。」有華僑銀
    行中正分行函可稽（見本院卷第一○七頁）。核與證人楊秀惠證稱：「（在華僑
    銀行是個人或是公司帳戶？）是公司借我個人名義所開的帳戶，這樣匯款比較快
    。美金五十萬元有匯到我的帳戶，當天就分兩筆轉入宏觀公司彰化銀行帳戶。」
    、「華僑中正分行00000000000000帳戶是公司借我的名義八十六
　　年五月八日當天開的。」等語相符，並有上訴人公司轉帳傳票可稽 (見本院卷第
　　七九頁 )，亦為上訴人所不爭，是被上訴人確實業經將五十萬元美金匯人楊秀惠
　　帳戶，並結匯新台幣後轉入上訴人公司之帳戶，亦堪認定。上訴人辯稱「本件蔡
　　志祥證稱『錢是先匯到宏觀公司會計楊秀惠帳戶，楊秀惠再匯到柬埔寨的宏觀公
　　司』，惟既係為公司借款，不匯入上訴人甲或乙存帳戶，又提不出何以要匯入小
　　小會計職員，而不匯入公司帳戶之正當理由，會計個人帳戶並不等於被告公司帳
　　戶，不足以證明被上訴人有交付系爭借款予上訴人事實」云云，亦有誤會，委無
　　可採。
  (八)證人謝炳山於原審雖結稱：「伊八十五年十月擔任上訴人公司總經理，八十六年
    四月十八日解任。董事會選舉蔡志祥為董事長是要借重他的財務管理長才，總經
    理管一般行政業務，希望蔡志祥能專任，因為他當時還在台南企銀任職。上訴人
    沒有輪值董事代理制度。八十六年五月支票要五個常董裡面的三個人蓋章才可以
    提領，董事長的章一定要蓋。被證三第一聯邦貸款事宜那是董監出席的出席費。
    原證一的支票伊沒有見過。上面的謝炳山的印章不是伊蓋的。伊沒有委託其他人
    蓋這個章。被證六之二第十四次董監事紀錄之事情，四月十八日解任後處理一些
    移交事情，八十六年五月蔡志祥借壹仟四百萬元這件事沒有告訴伊。」等語（見
    原審九八、九九頁筆錄）。惟查謝炳山同日亦證稱：「當時董事的章由董事自己
    保管。（問：系爭支票上之印文是否同壹個章？）答：印文是真的，當時這個章
    傳票上沒有我的章，不是我蓋的。」等語，足見系爭支票上所蓋之「謝炳山」之
    印文為真；且於上開上訴人公司八十六年五月十日召開之第十五次董監事聯席會
    議議事錄，並載有系爭一千四百萬元之票款將於同年月十八日到期等情，亦有謝
    炳山出席之簽名，證人自不得諉稱不知上情，是證人謝炳山前開證言尚不足採為
    有利於上訴人之依據。
  (九)證人即上訴人公司董事黃仁達雖於原審陳稱：「（問：壹仟肆佰萬的支票是否你
    蓋的？）答：不是我蓋的，授權會計楊秀惠蓋的，我們公司支票要三個人蓋章，
    我拿章給楊秀惠蓋的，她有跟我講。我不知道簽發這張支票。」及「（問：被證
    十一的轉帳傳票，向ＦＦＢＣ借款你知不知道？）答：事前我不知道，接任董事
    長後才知道傳票與支票的事情。」「（問：上訴人公司有無輪值董事制度？常務
    董事制度？）答：沒有這種制度，只有董事長及總經理，那時只有會章的動作。
    」等語。惟黃仁達水又稱：「（問：事後是否知道這張支票的事情？蔡志祥有無
    代表權利對外借款？）答：這個借款沒有經過董事會決議，我是接任第二任董事
    長時才知道。」、「（問：上訴人公司是否在八十五年第十二次董監事會議授權
    董事長對外借款壹億？）答：是公司籌資參仟萬，而用參仟萬借款壹億，參仟萬
    已經匯款出去。用開信用狀的方式，用信用狀轉折壹億回來。」等語，且上訴人
    當時董事的章由董事自己保管等情，已據證人謝炳山證稱在卷，而系爭支票上黃
    仁達部分之印文是真的，此為黃仁達所不爭，雖黃仁達並未出席上訴人第一屆第
    十五次董監事聯席會議，然該次會議既已有九位董事出席，而合乎法定出席人數
    之規定，黃仁達縱未出席亦不影響該次會議決議之效力，黃仁達證稱八十六年五
    月之借款沒有經過董事會決議云云，即與事實不符，亦不足採為有利於上訴人之
    依據。
  (十)上訴人主張抵銷部分，固提出上訴人公司與東方公司間八十五年十月十六日及八
    十五年十一月十三日匯款紀錄影本四件為證。並據被上訴人甲○○雖直承「係東
    方公司之負責人，東方公司地址同ＦＦＢＣ，八十五年十月十六日蔡志祥有匯款
    至東方公司，係因蔡志祥說有一些國外信用狀額度需求，伊說大概一千多萬左右
    ，後來有確認金額，他才匯款一千三百五十萬給伊。後來有還給他，約隔一個月
    ，伊認為國外管道不安全，故無法實行。匯款單可證明伊有匯款給蔡志祥。」等
    語（見原審卷第九六頁筆錄）。此與證人蔡志祥所稱「八十五年十月十六號有以
    公司名義匯錢給甲○○。」、「一千三百五十萬元分成兩筆匯到台南中小企銀伊
    個人帳號。」等語（見原審卷第七七頁筆錄）。及證人謝炳山所稱：「被證三、
    四之一之二轉帳傳票融資三成準備金是蔡志祥說我們有三成類似保證金可以借到
    百分之百，主要是融資支付工程款。被證一之一匯款單我們知道有這回事。被證
    一之一之匯款董事會先前就同意了。」等語（見原審卷第七八、七九頁筆錄）相
    符。但東方公司與甲○○，其二者之主體性已各有不同；況且被上訴人亦已將該
    一千三百五十萬元以匯款方式交還上訴人公司之董事長蔡志祥，此為上訴人所不
    爭執，要已生清償之效力。按「董事長對內為股東會、董事會及常務董事會主席
    ，對外代表公司。」公司法第二百零八條第三項定有明文。經查，蔡志祥當時既
    為上訴人公司之董事長，依前揭條文之規定，自有代表上訴人公司之權限，被上
    訴人於未能代上訴人公司取得融資額時，經通知蔡志祥，並依蔡志祥之指示，將
    一千三百五十萬元款項匯入其指定之帳戶，尚難認有何違反委任關係之重大過失
    ，上訴人指稱被上訴人違反有關融資服務指示義務、注意義務及報告義務云云，
    並進而請求被上訴人返還及損害賠償一千三百五十萬元，及主張依民法第三百三
    十四條及第三百三十五條規定，為行使抵銷之抗辯云云，即屬無據。
四、按「借用人應於約定期限內，返還與借用物種類、品質、數量相同之物。」、「
    給付有確定期限者，債務人自期限屆滿時起，負遲延責任。」、「遲延之債務，
    以支付金錢為標的者，債權人得請求依法定利率計算之遲延利息。」民法第四百
    七十八條前段、第二百二十九條第一項及第二百三十三條第一項分別定有明文。
    查，本件被上訴人係依金錢借貸關係起訴請求，並非請求票款，上訴人抗辯系爭
    票據已逾一年追訴時效，不負給付票款責任云云，尚有誤會。本件上訴人積欠被
    上訴人美金五十萬元，上訴人公司同意以新台幣為一千四百萬元清償，並簽發同
    額新台幣之支票交被上訴人為憑，上訴人原應於票載之八十六年五月十八日返還
    ，惟屆期未返還，即應自八十六年五月十九日起負遲延給付之責。
五、綜上所述，被上訴人主張，為可採，上訴人所辯均無可取。依消費借貸法律關係
　　，被上訴人自得請求上訴人清償借款。從而，被上訴人本於消費借貸法律關係，
　　請求上訴人給付一千四百萬元，及自八十六年五月十九日起至清償日止，按週年
　　利率百分之五計算之利息，為有理由，應予准許。是則原審判命上訴人如數給付
　　，並依兩造之聲請，准供擔保後為准。免假執行之宣告，於法並無不合。上訴意
　　旨指摘原判決不當，求予廢棄改判，為無理由，應予駁回。
六、本件事證已臻明確，兩造其餘主張陳述及所提攻擊防禦方法，經審酌核與判決結
    果不生影響，不再一一論述；再上訴人於本院準備程序終結後，又具狀表示發現
    新證據，指蔡志祥涉嫌業務侵占案件（台灣台北地方法院檢察署九十一年度調偵
    續字第三四號），發見有葳格斯不動產投資顧問股份有限公司代上訴人向ＦＦＢ
    Ｃ借貸五十萬美金，催收勞務費會計轉帳及憑證，詳如其上證十六（傳票）及十
    七（傳票附件），以證明是葳格斯公司而不是證人蔡志祥個人，代上訴人向ＦＦ
    ＢＣ借貸五十萬美金云云，縱使實在亦為蔡志祥與上訴人公司間之內部關係，與
    本件無涉，無庸再予調查，附此敘明。
據上論結，本件上訴為無理由，依民事訴訟法第四百四十九條第一項、第七十八條，
判決如主文。
中　　　華　　　民　　　國　　九十一　　年　　十二　　月　　　十七  　　日
　　　　　　　　　　　　　　　　民事第十一庭
　　　　　　　　　　　　　　　　　　審判長法　官　吳　景　源
                                    　　　法　官　滕  允  潔
　　　　　　　　　　　　　　　　　　　　　法　官　連　正　義
右正本係照原本作成。
如不服本判決，應於收受送達後二十日內向本院提出上訴書狀，其未表明上訴理由者
，應於提出上訴後二十日內向本院補提理由書狀（均須按他造當事人之人數附繕本）
上訴時應提出委任律師或具有律師資格之人之委任狀；委任有律師資格者，另應附具
律師及格證書及釋明委任人與受任人有民事訴訟法第四百六十六條之一第一項但書或
第二項（詳附註）所定關係之釋明文書影本。
中　　　華　　　民　　　國　　九十一　　年　　十二　　月　　　十八　　　日
　　　　　　　　　　　　　　　　　　　　　書記官　張　永　中
附註：
民事訴訟法第四百六十六條之一（第一項、第二項）：
對於第二審判決上訴，上訴人應委任律師為訴訟代理人。但上訴人或其法定代理人具
有律師資格者，不在此限。
上訴人之配偶、三親等內之血親、二親等內之姻親，或上訴人為法人、中央或地方機
關時，其所屬專任人員具有律師資格並經法院認為適當者，亦得為第三審訴訟代理人
。
